【裁判字號】    99,台上,1719
【裁判日期】    990325
【裁判案由】    誣告
【裁判全文】
最高法院刑事判決            九十九年度台上字第一七一九號
上  訴  人  甲○○
            丙○○
            乙○○
            丁○○
上列上訴人等因誣告案件，不服台灣高等法院中華民國九十六年
十二月三十一日第二審判決（九十六年度上訴字第一二０二號，
起訴案號：台灣台北地方法院檢察署九十四年度偵字第一九六二
三號），提起上訴，本院判決如下：
    主  文
原判決撤銷，發回台灣高等法院。
    理  由
本件原判決認定上訴人丙○○因其子即上訴人丁○○於民國九十
三年二月二十一日下午一時許，騎乘ＨＸ８－０６７號重型機車
，搭載上訴人乙○○（即上訴人甲○○之女），行經省道台九線
二八九公里八百公尺北向車道，與駕駛Ｒ２－１３３５號自用小
客車自左後方疾駛而來之劉詩吟發生車禍，嗣花蓮縣警察局玉里
分局（下稱玉里分局）警員戊○○據報前往現場處理。乃甲○○
、乙○○、丙○○、丁○○因認戊○○以丁○○在禁止左轉路段
迴車為由，製發舉發違反道路交通管理事件通知單（下稱舉發通
知單）之處分，將不利於其後關於本次肇事責任歸屬之認定，竟
共同基於意圖使戊○○受懲戒處分，捏造「肇事人劉詩吟非但毫
無悔意，竟委託友人至玉里分局，與承辦本案之戊○○警員週旋
交涉。戊○○即在陳情人丁○○車禍受傷驚魂未定，且意識不清
之情況下製作筆錄。而更令人匪疑所思者，戊○○警員竟於九十
三年二月二十八日下午，至陳情人乙○○在財團法人台灣基督教
門諾醫院（下稱門諾醫院）之病房，利用乙○○涉世未深，年幼
可欺，且父母家長均不在身邊之機會，哄騙乙○○簽立不提告訴
並同意和解之書面。乙○○在傷勢嚴重，頭腦昏沈，並懾於戊○
○具警察身分之情形下，非出於自由意識簽下戊○○所填妥之書
面，戊○○隨即將前揭書面帶回。」及「戊○○警員承辦本案，
明知案發現場丁○○係依法正常行駛於外側車道，並無在禁止左
轉路段迴車至內側車道之行為……，竟仍於九十三年二月二十五
日填單舉發丁○○在禁止左轉路段迴車，丁○○之父丙○○隨即
以電話向戊○○提出質疑並表示抗議，戊○○初始承諾會負責更
正，詎料，事後竟改稱其無法更正。是戊○○此舉是否同樣係受
託為肇事者脫免刑責……」等虛構之不實事項，由甲○○、丙○
○利用不知情之律師擬具陳情狀後，與乙○○、丙○○共同具名
，於九十三年四月十二日向有權接受申告而開始行政懲戒程序之
監察院提出陳情，誣指戊○○包庇肇事者劉詩吟，經該院分案進
行調查後，認無違法疏失之處而結案等情。因而撤銷第一審科刑
之判決，改判仍論處上訴人四人誣告罪刑，固非無見。
惟查：誣告罪之成立，以告訴人所訴被訴人之事實必須完全出於
虛構為要件，即明知無此事實，而故意捏造者而言，若有出於誤
會、誤解、誤認或懷疑有此事實，或對其事實張大其詞，或資為
其訟爭上之攻擊或防禦方法，或其目的在求判明是非曲直者，均
不得謂屬於誣告。又當事人聲請調查之證據如與本案之待證事實
無關緊要者，事實審法院固可於判決內說明其理由，不為無益之
調查，若於證明事實，確有重要關係，而又非不易調查或不能調
查，則為明瞭案情起見，自應盡職權能事，踐行調查之程序，否
則，縱於判決內說明無庸調查，仍係審判期日應行調查之證據未
予調查，其判決即難謂為適法。本件原判決雖認定上訴人四人共
同捏造承辦上開車禍案件之警員戊○○，因肇事人劉詩吟委託友
人與戊○○週旋交涉後，涉嫌包庇劉詩吟等情為虛構之事實，因
而論處其四人誣告罪刑。然依卷附監察院人民書狀案卷（外放）
所示，上訴人四人係於九十三年四月十二日，「為就玉里分局警
員戊○○於受理車禍案件涉嫌包庇肇事者，敬請查明」一事，向
監察院提出陳情狀。而上訴人四人之所以認為戊○○涉嫌包庇，
據其等於原審出具之調查證據聲請狀，略以：九十三年二月二十
三日十九時許，丙○○、丁○○與肇事人劉詩吟約定到花蓮縣壽
豐鄉豐山村一一三號黃文勝所經營之新勇輪機車行洽談有關賠償
之和解事宜，當時劉詩吟之友人卓雅文與劉詩吟一同前來。商談
期間卓雅文曾以手機與其任職警察之朋友聯絡，足以使人以為其
警界關係良好，因而請求傳喚證人黃文勝到庭證實確有其事等語
（見原審卷第六七頁）。又丁○○騎乘機車肇事，並無舉發通知
單所載違反道路交通管理處罰條例第四十九條第一項第三款「在
禁止左轉路段迴車」之違規事由，舉發警員戊○○援引法條不當
等情，有監察院之調查報告可稽，戊○○並因此受有二次劣蹟之
處分，亦為其所自承（見第一審卷第九九頁）。則上開陳情狀所
指，究係出於丙○○、丁○○父子因見及劉詩吟友人卓雅文聯繫
警員之舉止而有所誤解或懷疑，抑或全然是上訴人四人憑空杜撰
，自有傳喚證人黃文勝與劉詩吟、卓雅文以查明釐清事實之必要
。乃原判決憑空以：丙○○、丁○○等人既在場，卓雅文自不可
能討論影響警察辦案情事，劉詩吟縱有所謂警界關係，亦不能推
知戊○○有失職之處，更不能使上訴人等有虛構情節指訴之合理
化事由云云，資為其不予調查證據之說詞，仍難解免有應調查之
證據未予調查之違背法令。再依乙○○警詢筆錄之記載（見九十
三年度發查字第一０三四號卷第十一至十三頁），該次筆錄係戊
○○在門諾醫院所製作，乙○○於應詢是否提出傷害之告訴時，
確實有回答「我暫時不提出」之語。證人戊○○雖證述在製作筆
錄時，並無讓乙○○簽立和解書之情形，但就檢察官詰問「既然
沒和解，為何乙○○不提告？」乙節，則據證稱：「我問乙○○
是否對劉詩吟提出告訴時，乙○○她不知如何回答，我告訴她有
六個月的告訴期間，如果現在沒法決定，我有建議她，可以暫不
提告訴」等語（見第一審卷第九七頁反面），證人乙○○則證陳
：有簽和解書，但已忘記內容，伊簽名後警察就拿走，當晚伊父
親甲○○到醫院即告知上情等詞（見第一審卷第一０三頁）。依
此，陳情狀所稱「……乙○○簽立不提告訴並同意和解之書面。
……，戊○○警員即將前揭書面帶回」，似即係指該次之警詢筆
錄。如若無訛，則乙○○是否因誤解該次警詢筆錄所載之暫不提
告訴即係和解之意，而對於戊○○在製作筆錄時之說明，因嗣後
轉告其父親甲○○後張大其詞，亦不無研求之餘地。原判決未斟
酌筆錄製作及陳情狀撰擬之前因後果，詳為釐清，根究明白，並
為必要論述，即遽行判決，併有判決理由欠備之違誤。上訴意旨
執以指摘原判決違法，非無理由，應認有撤銷發回更審之原因。
據上論結，應依刑事訴訟法第三百九十七條、第四百零一條，判
決如主文。
中    華    民    國  九十九  年    三    月  二十五  日
                      最高法院刑事第十三庭
                          審判長法官  賴  忠  星
                                法官  呂  丹  玉
                                法官  吳      燦
                                法官  蔡  名  曜
                                法官  葉  麗  霞
本件正本證明與原本無異
                                      書  記  官
中    華    民    國  九十九  年    三    月   三十   日
                                                      V

司法院資訊處製作；財團法人民間司法改革基金會備份。
